【裁判字號】    90,自,144
【裁判日期】    900522
【裁判案由】    誹謗
【裁判全文】
臺灣高雄地方法院刑事判決                            九十年度自字第一四四號
    自  訴  人  乙○○
    被      告  丁○○
右列被告因誹謗案件，經自訴人提起自訴，甲○判決如左：
    主  文
丁○○無罪。
    事  實
一、自訴意旨略以：被告丁○○係中國時報南部地方新聞版編輯部記者，意圖誹謗自
    訴人，竟於民國（下同）八十九年十月四日，報導自訴人已奉准退休，擬遠赴大
    陸之不實消息，足以生損害於自訴人，因認被告涉有誹謗云云。
二、按犯罪事實應依證據認定之，無證據不得推定其犯罪事實；又不能證明被告犯罪
    者，應諭知無罪之判決；自訴程序，除本章有特別規定外，準用第二百四十六條
    、第二百四十九條及前章第二節、第三節關於公訴之規定；刑事訴訟法第一百五
    十四條、第三百零一條第一項、第三百四十三條分別定有明文。所謂證據，須適
    於為被告犯罪事實之證明者，始得採為斷罪資料，如未能發現相當證據，或證據
    不足以證明，自不能以推測或擬制之方法，以為裁判基礎。又告訴人之告訴，係
    以被告受刑事訴追為目的，是其陳述是否與事實相符，仍應調查其他證據以資審
    認（最高法院五十三年台上字第二七五○號、四十年台上字第八十六號、五十二
    年台上一三○○判例參照）。自訴人之自訴事實自仍應調查其他證據以資審認。
三、次按意圖散布於眾，而指摘或傳述足以毀損他人名譽之事者，為誹謗罪，處一年
    以下有期徒刑、拘役或五百元以下罰金。散布文字、圖畫犯前項之罪者，處二年
    以下有期徒刑、拘役或一千元以下罰金。對於所誹謗之事，能證明其為真實者，
    不罰。但涉於私德而與公共利益無關者，不在此限；刑法第三百十條定有明文。
    據此而論，刑法上誹謗罪之規定是處理「言論自由」和「免於誹謗自由」之衝突
    ，依「言論自由」原則，評論公共事務不得禁止，應該鼓勵而且公開。然為避免
    不實之報導可能影響被報導人之名譽、前途、隱私或其他權益，自應對某些不實
    報導予以規範，科以刑責。是如何在「言論自由」和「免於誹謗自由」間取得平
    衡點，即有賴實務見解予以闡釋。又按言論自由為人民之基本權利，憲法第十一
    條有明文保障，國家應給予最大限度之維護，俾其實現自我、溝通意見、追求真
    理及監督各種政治或社會活動之功能得以發揮。惟為兼顧對個人名譽、隱私及公
    共利益之保護，法律尚非不得對言論自由依其傳播方式為合理之限制。刑法第三
    百十條第一項及第二項誹謗罪即係保護個人法益而設，為防止妨礙他人之自由權
    利所必要，符合憲法第二十三條規定之意旨。至刑法同條第三項前段以對誹謗之
    事，能證明其為真實者不罰，係針對言論內容與事實相符者之保障，並藉以限定
    刑罰權之範圍，非謂指摘或傳述誹謗事項之行為人，必須自行證明其言論內容確
    屬真實，始能免於刑責。惟行為人雖不能證明言論內容為真實，但依其所提證據
    資料，認為行為人有相當理由確信其為真實者，即不能以誹謗罪之刑責相繩，亦
    不得以此項規定而免除檢察官或自訴人於訴訟程序中，依法應負行為人故意毀損
    他人名譽之舉證責任，或法院發現其為真實之義務。就此而言，刑法第三百十條
    第三項與憲法保障言論自由之旨趣並無牴觸；司法院大法官會議第五○九號亦著
    有解釋。此即揭櫫「言論自由」和「免於誹謗自由」之分際，亦即行為人對於被
    報導之人、事須有「真實惡意」為不實報導，始得成立誹謗罪。
四、自訴意旨認被告丁○○涉有誹謗罪嫌無非係以：被告於八十九年十月三日十六時
    許發稿前幾小時，曾在自訴人服務之高雄市政府警察局勤務指揮中心值勤處遇自
    訴人，自訴人亦曾與被告寒喧，被告竟稱「沒事，要找主任」，對於欲報導之事
    故意不問自訴人退休之目的，僅找該中心主任丙○○唔談即離去，隔日即蓄意報
    導自訴人退休後欲遠赴大陸，並故意將自訴人名字用與第一版相同之大字標題刊
    登，被告顯故意散布自訴人擬遠赴大陸之消息為其論據。訊據被告堅決否認有上
    揭犯行，辯稱：伊並沒有說自訴人要逃亡大陸，是自訴人自己這麼想的，事實上
    自訴人並未與其債權人處理合會債務事宜；伊係根據自訴人之債權人陳述稱自訴
    人擬赴大陸才加以報導，伊並無捏造事實亦無誹謗自訴人之意等語。經查，依自
    訴人所自行提出之報紙觀之，該報大標題係報導「涉倒會數百萬高市警局督察員
    乙○○退休獲准」中字標題報導「受害者都是警界人士索討欠款未果提出申訴督
    察長強調會給同仁交代」；小字內容才報導：乙○○（即自訴人）涉嫌倒會數百
    萬元後提出退休申請，‧‧‧‧‧被害人在向他索討欠款時都不得要領，更風聞
    他在領取退休金後要遠赴大陸‧‧‧‧‧等語；並於報導後段稱：然而據被他倒
    會之市警局同仁表示，他們近日接獲不少有關乙○○的傳言，指何某在領取退休
    金後就要遠赴大陸等語；而自訴人確曾招募邀集合會，並有部分應支付之合會會
    金未支付合會會員，為自訴人所自承；從而被告報導自訴人合會倒會並無不實。
    又證人即自訴人同事亦為自訴人所邀合會之會員曾東川到庭證稱：七月份時，警
    局有人問我互助會情形，我說我會快到尾會了，但還沒有拿到錢；他說局裡有人
    標到會，但一直都沒有收到錢，別人都說他快要退休了，要跑了，有人說他要逃
    到大陸，九月份時自訴人說我是最後一會，但我覺得奇怪，最後一會應該是十二
    月份才對，我怎麼會是最後一會等語。據此而論，自訴人確有倒會，且自訴人同
    事傳言自訴人欲辦理退休遠赴大陸，被告依據自訴人同事之說詞加以報導，顯難
    認被告有誹謗之「真實惡意」，自不能對被告以誹謗罪相繩。此外復查無其他任
    何積極證據足認被告有誹謗犯行，則依首揭說明，自應為無罪之諭知。
據上論斷，應依刑事訴訟法第三百四十三條、第三百零一條第一項，判決如主文。
中    華      民      國      九十      年      五    月    二十二    日
                                  臺灣高雄地方法院刑事第六庭
                                      法  官  張世賢
右正本證明與原本無異。
如不服本判決，應於判決送達後十日內，向甲○提出上訴狀。
                                      書記官  蔡琬玲
中      華      民      國      九十      年      五    月    二十二    日


司法院資訊處製作；財團法人民間司法改革基金會備份。
